臺灣高雄地方法院民事判決　　　　　　109年度重訴字第165號
原　　　告　林文誠　
　　　　　　林文漳　
共　　　同
訴訟代理人　陳松甫律師
被　　　告　林文祥　
訴訟代理人　陳建宏律師
上列當事人間請求所有權移轉登記事件，本院於中華民國110 年
10月19日言詞辯論終結，判決如下：
    主      文
原告之訴駁回。
訴訟費用由原告負擔。
    事實及理由
一、原告主張：兩造與訴外人林榮祥為兄弟關係，四人於民國76
    年11月至77年4 月間，共同出資購買高雄市○○區○○○段
    000000000000000000000地號土地（下合稱系爭土地），
    且為利於管理，因被告具有「幫農」身分，遂借名登記於被
    告名下，惟實際仍由原告各自使用、處分，被告並於81年1
    月31日，將系爭土地設定抵押權予原告與林榮祥，並於抵押
    權設定契約書「聲請登記以外之約定事項3 」載明：本件抵
    押權共同擔保金額為權利人及義務人共同承買抵押標示之擔
    保等內容，以保障兩造有共同出資及借名登記之情。近年，
    兩造就系爭土地之使用、處分之意見歧異，原告於108 年11
    月2 日以社東郵局存證號碼000404號存證信函，向被告為終
    止借名契約之意思表示，並要求被告返還原告就系爭土地之
    應有部分，惟被告收受後，寄發左營郵局存證號碼000164號
    存證信函予原告，而拒絕原告請求。兩造間就系爭土地之借
    名登記契約，已於被告收受原告寄發之上開存證信函時，業
    已終止，是原告自得請求被告應將系爭土地應有部分各四分
    之一，分別移轉登記予原告。為此，爰類推適用民法第541
    條第1 項規定，提起本件訴訟，並聲明：被告應將系爭土地
    所有權應有部分各四分之一，分別移轉登記予原告。
二、被告則以：兩造間不存在借名登記關係，不因原告主張有共
    同出資購買系爭土地，且登記於被告名下，即謂兩造間當然
    成立借名登記契約，又抵押權設定契約書語意不明，抵押權
    設定不代表原告出資購買，系爭土地於76、77年間即已購買
    ，於81年間，原告表達有意願出資購買取得部分權利，但原
    告實際上並未出資，因抵押權設定已逾20年，有無塗銷抵押
    權登記，不是很重要，原告主張終止借名登記契約，並請求
    如上，為無理由等語置辯。並聲明：原告之訴駁回。
三、兩造不爭執事項：
  ㈠高雄市○○區○○○段0000地號土地，於76年12月7 日以買
    賣為原因，登記為被告所有。
  ㈡高雄市○○區○○○段0000地號土地，於81年1 月31日，設
    定擔保債權新臺幣（下同）30,000,000元之抵押權登記予原
    告及林榮祥共3 人（債權額比例各三分之一），並於抵押權
    設定契約書「聲請登記以外之約定事項3 」載明：本件抵押
    權共同擔保金額為權利人及義務人共同承買抵押標示之擔保
    。
  ㈢高雄市○○區○○○段0000000000000000地號土地，於77
    年4 月18日以買賣為原因，登記為被告所有。
  ㈣高雄市○○區○○○段0000000000000000地號土地，均於
    81 年1月31日，設定擔保債權新臺幣10,000,000元之抵押權
    登記予原告及林榮祥共3 人（債權額比例各三分之一），並
    於抵押權設定契約書「聲請登記以外之約定事項3 」載明：
    本件抵押權共同擔保金額為權利人及義務人共同承買抵押標
    示之擔保。
  ㈤原告於109 年12月25日言詞辯論期日，當庭提出系爭土地所
    有權狀正本。
  ㈥被告收受社東郵局存證號碼000404號存證信函後，以左營郵
    局存證號碼000164號存證信函回覆。
  ㈦被告有以遺失為名義，於82年2月申請補發權狀持有至今。
四、本件爭點：
  ㈠系爭土地是否為兩造及林榮祥共4人共同出資所購買？
  ㈡系爭土地登記於被告名下，兩造是否具借名登記之法律關係
    ？
  ㈢原告主張有無理由？
五、本院得心證之理由：
  ㈠按稱借名登記，係謂當事人約定一方將自己之財產以他方名
    義登記，仍由自己管理、使用、處分，他方允就該財產為出
    名登記之契約，借名登記為契約之一種，須當事人互相表示
    意思一致，始能成立。所謂借名登記契約者，借名者僅係借
    用出名者之名義，但無將該財產贈與出名者之意思。而贈與
    契約之贈與人則係欲使受贈人終局取得標的財產之權利，而
    非僅借用受贈人之名義登記為標的財產之權利人。是出名者
    及受贈者雖均為物權登記名義人，但兩者債權契約之性質顯
    然有異，故當事人對於債權契約真意有所爭執時，主張有借
    名委任關係存在事實之原告，於被告未自認下，須就此項利
    己事實證明至使法院就其存在達到確信之程度，始可謂已盡
    其依民事訴訟法第277 條前段規定之舉證行為責任。又原告
    就上揭利己之待證事實，茍能證明在經驗法則或論理法則上
    ，足以推認該待證事實存在之間接事實，即無不可，非以直
    接證明該待證事實為必要（同法第282 條規定參照）。此時
    原不負舉證責任之被告，可就與上開事實不能併存之他項事
    實，為相當於本證（等同於同法第281 條所稱之「反證」）
    之舉證活動而予以推翻，例如證明在經驗法則或論理法則上
    ，足以動搖法院原已形成確信心證之他項間接事實，使借名
    委任關係是否存在，回復至真偽不明之狀態，此際主張該事
    實存在之原告自應再為舉證，否則該待證事實尚難認為真正
    （最高法院103年度台上字第1637號判決意旨參照）。本件
    原告主張兩造間就系爭土地存在借名登記契約，既為被告所
    否認，依前引舉證責任分配原則，自應由原告就兩造間存有
    借名登記關係先負舉證責任，倘其舉證仍有未足，縱認被告
    之舉證尚有疵累，仍不能據此即為有利於原告之事實認定。
  ㈡按當事人或其訴訟代理人於訴訟上所為之自認，於辯論主義
    所行之範圍內有拘束當事人及法院之效力，法院應認其自認
    之事實為真，以之為裁判之基礎，在未經當事人合法撤銷其
    自認前，法院不得為與自認之事實相反之認定（最高法院
    101年度台上字第1029號裁判要旨參照）。查系爭土地如不
    爭執事項㈠㈡㈢㈣所示，登記為被告所有，並設定抵押予原
    告及林榮祥共3人，並於抵押權設定契約書「聲請登記以外
    之約定事項3」載明「本件抵押權共同擔保金額為權利人及
    義務人共同承買抵押標示之擔保」之內容，且原告於109年
    12月25日言詞辯論期日，當庭提出系爭土地所有權狀正本等
    情，為被告所不爭執，堪信為真實。被告雖抗辯系爭土地為
    其獨自購入後，原告始表示有出資購買部分權利之意願，但
    並未實際出資等語（重訴卷第37頁），惟系爭土地之不動產
    價值高昂，原告於109年12月25日言詞辯論期日，卻可當庭
    提出系爭土地所有權狀正本，而被告持有之土地所有權狀，
    係以遺失為名義，於82年2月申請補發而持有迄今，足見兩
    造就系爭土地之購買，應具一定合意關係，又依上開抵押權
    設定契約書「聲請登記以外之約定事項3」所載內容，雖未
    明確敘明兩造間就系爭土地具借名登記關係，惟自上開所載
    之文義，似足證兩造就系爭土地應具共同出資之關係（此應
    為兩造就「高林木材行」係4兄弟所經營，而造成之誤解，
    詳下述）。
  ㈢惟查，原告林文誠於110年10月19日言詞辯論時陳稱：所有
    事業是由我父親留下，我們兄弟是用做木材的錢購買系爭土
    地，當時木材行號為「高林木材行」，該木材行由兩造及林
    榮祥4兄弟一起做，以被告名義在第一銀行旗山分行開立帳
    戶，購地資金由該帳戶支出，該木材行營運資金，係我父親
    當初有錢留下來，我們兄弟都沒有再出資進行投資，該木材
    行營運有獲利再存進去，我們兄弟都只有領取生活費，沒有
    領薪水，我們兄弟都一起做，用這些錢一起去買地，抵押權
    設定在81年間，因該木材行解散合夥關係，故就每個人應分
    得財產以抵押權設定方式為登記等語（重訴卷第115、116頁
    ），原告之訴訟代理人並陳稱：該木材行成為4兄弟之合夥
    事業，81年間，因被告要求解散合夥事業，兩造清算後，約
    定就系爭土地每人可分得四分之一等語（重訴卷第115頁）
    。依原告上開主張，足見系爭土地係以該木材行資金所購入
    ，而該木材行係以兩造父親遺留之財產為營運資本，兩造均
    未就該木材行有所出資，則購入系爭土地後，縱因被告具幫
    農身分，而將系爭土地登記在被告名下，仍難驟認原告係將
    自己財產以被告名義為登記，退萬步言，縱認兩造間存有借
    名登記關係，且經原告依法終止，因系爭土地非原告出資四
    分之一所購入，亦難認原告請求將系爭土地所有權應有部分
    各四分之一為移轉登記，為有理由。
  ㈣按民事訴訟採不干涉主義，法院不得就當事人未聲明之事項
    為判決，民事訴訟法第388 條定有明文。故成為法院審理具
    體個案範圍之訴之聲明及訴訟標的，除別有規定外，應由當
    事人決定之，法院不得逾越當事人所特定之訴之聲明及訴訟
    標的範圍而為裁判，此為民事訴訟採處分權主義之當然解釋
    。本件縱認該木材行係兩造及林榮祥之合夥事業，且系爭土
    地為合夥財產，原為合夥人全體之公同共有，因合夥清算後
    ，兩造始約定分別取得系爭土地所有權應有部分各四分之一
    ，則原告仍應本於合夥財產分配約定之契約關係為主張，經
    本院於110年10月19日言詞辯論時，為公開心證表明法律見
    解之闡明後，於言詞辯論終結前，原告均未就此有所主張，
    況被告之訴訟代理人亦當庭表示若原告主張則為訴之變更，
    被告不同意等語（重訴卷第116頁），揆諸前揭說明，本院
    自不得加以審究。
六、綜上所述，原告主張類推適用民法第541條第1項規定，請求
    被告將系爭土地所有權應有部分四分之一移轉登記予原告，
    為無理由，應予駁回。
七、本件事證已臻明確，兩造其餘主張及舉證，核與本件判決結
    果無影響，爰不再予一一論駁，併此敘明。
八、據上論結，原告之訴為無理由，依民事訴訟法第78條，判決
    如主文。
中    華    民    國   110    年    11    月    11    日
                          民事第五庭  法  官  呂俊杰
以上正本係照原本作成。
如對本判決上訴，須於判決送達後20日內向本院提出上訴狀。如
委任律師提起上訴者，應一併繳納上訴審裁判費。
中    華    民    國   110    年    11    月    11    日
                                      書記官  陳褘翎